臺灣高等法院臺中分院刑事判決　　　　　　　　　 九十年度重上更(一)字第一三五號
　　上　訴　人
　　即 自訴 人　丙○○
　　代　理　人　庚○○
　　　　　　　　甲○○
　　　　　　　　己○○
　　被　　　告　乙○○
　　　　　　　　辛○○
右上訴人因被告等違反著作權法等案件，不服臺灣臺中地方法院中華民國八十六年六
月十九日第一審判決（案號：八十六年度自字第四五三號），提起上訴，判決後，經
最高法院發回更審，本院判決如左：
    主      文
上訴駁回。
    理      由
一、自訴意旨略以：『遠寶國際股份有限公司』（以下簡稱遠寶公司）設在臺中縣豐
    原市○○路○段四七七巷六之一號，被告乙○○於民國（下同）八十四年間起至
    八十七年五月三十一日止，為該公司品管課長，負責產品品質管制，被告辛○○
    於八十四年底起至八十六年九月三十日止，為該公司生產課長，負責生產機器調
    度維修。其等二人與丁○○（遠寶公司負責人，涉案部分業經本院以九十年度上
    訴字第六○四號判決，諭知無罪）均明知如附表編號一至二十六所示之著作權為
    上訴人即自訴人丙○○（以下簡稱自訴人）創作完成，並依法申請註冊取得著作
    權登記，且遠寶公司生產之瓦斯防爆調整器等有侵害自訴人之第二八五○二號新
    型專利權（管路通道超流量自動控制裝置）及內政部台內著字第一一七七七三、
    一一七二七四、一一七二七五、六三二五等號圖形著作權，竟共同基於擅自重製
    之犯意聯絡，加以生產並販賣，因認被告二人共犯著作權法第九十四條、第九十
    一條第一項之擅自重製方法侵害他人著作為常業及專利法第一百二十八條之販賣
    侵害新型專利品等罪嫌云云。
二、按犯罪事實應依證據認定之，無證據不得推定其犯罪事實。又不能證明被告犯罪
    者，應諭知無罪之判決，刑事訴訟法第一百五十四條、第三百零一條第一項定有
    明文。又事實之認定，應憑證據，如未能發現相當證據，或證據不足以證明，自
    不得以推測或擬制之方法，以為裁判基礎（最高法院四十年臺上字第八六號判例
    參照）。再按刑事訴訟法上所謂認定犯罪事實之證據，係指足以認定被告確有犯
    罪行為之積極證據而言，該項證據自須適合於被告犯罪事實之認定，始得採為斷
    罪資料（最高法院二十九年上字第三一○五號判例參照）。自訴人認被告二人共
    同涉有右揭著作權法第九十四條、第九十一條第一項及專利法第一百二十八條之
    罪，無非以遠寶公司負責人丁○○於他案自承其製造販售之權利，均為民安瓦斯
    實業股份有限公司（以下簡稱民安公司）負責人許革非之授權，民安公司授權遠
    寶公司製造後，遠寶公司再分發各地經銷販售，其各地經銷商分別經臺灣高等法
    院以八十三年度上訴字第五九九一號刑事判決有罪，及臺灣高等法院臺南分院以
    八十三年度上訴字第三五○號刑事判決有罪確定，且民安公司及遠寶公司亦經本
    院以八十五年度上更(一)字第二五六號刑事判決有罪確定，被告二人任職遠寶公司
    已久，自訴人曾於八十二年十月十二日去函要求被告二人不得再參與製造，惟被
    告二人置若罔聞，且此期間經歷民事假扣押、假處分及刑事扣押多次，難謂彼等
    無侵害自訴人著作權為常業，及未經新型專利權人同意所製造之物品而販賣等罪
    之犯罪故意，為其主要論據。
三、訊據被告乙○○、辛○○均堅決否認右揭犯行，均辯稱：彼等二人原均在民安公
    司任職，後轉任遠寶公司，從基本業務員做起，乙○○升級擔任品管課長，負責
    產品檢驗及測試，辛○○升級擔任生產課長，負責生產機器調度維修，但均未收
    到遠寶公司侵害自訴人之著作權和專利權之通知，是遠寶公司負責人丁○○再三
    向彼等保證該公司生產之瓦斯防爆調整器完全合法，彼等才會一直在公司工作直
    到離職云云。經查：
　(一)被告乙○○、辛○○於原審、本院前審及本院審理時均堅稱，係按遠寶公司提供
    之設計圖來做的，該公司負責人丁○○再三向彼等保證該公司生產之瓦斯調整器
    完全合法，且彼等並未參與販賣云云，證人丁○○於本院審理時亦證稱：渠有跟
    他們保證生產和品管之產品沒問題，是公司指示他們做的沒錯；渠有拿確定判決
    書、不起訴處分書給他們看，並告訴他們生產之產品沒問題云云（見本院更一卷
    第一五七頁），而其等二人係在原審審理時才當庭知悉自訴人曾於八十二年十月
    十二日以存證信函通知彼等二人（見原審卷第三六頁背面），且依自訴人與尤景
    三所訂立之專利契約書（見本院前審二卷第一三○至一三四頁），及臺灣高等法
    院八十五年度重上更一字第一二五號民事判決理由六(三)欄謂：「‧‧‧八十年二
    月八日被上訴人（即本件民安公司）公司股東會議紀錄載明：『專利承租金如經
    公正單位或法院表決應補足，或專利承租金比十元為高，公司補足差額。』，且
    上開決議在被上訴人發降低租金之存證信函之後，足證被上訴人有依約支付專利
    承租金之誠意，上訴人（指本件自訴人）指被上訴人違約顯屬無據。綜上所述，
    上訴人指被上訴人違反專利契約第二條、第十四條、第十九條之約定，均無可採
    ，被上訴人既無違約情事，上訴人以被上訴人違約為由訴請被上訴人給付違約金
    九百萬元即無理由，應予駁回」等語，有該案判決書一份附卷可憑（見本院前審
    四卷第五一頁），嗣該案上訴人不服，向最高法院提出上訴，再經最高法院於八
    十六年四月三日以八十六年度台上字第一○○○號駁回上訴人（即本件自訴人）
    之上訴而告確定，有該案民事判決書一份在卷可稽（見本院前審二卷第一五二頁
    ），並有臺灣臺中地方法院八十六年度訴字第九八九號之民事判決理由三、四、
    七欄謂「原告（指民安公司）主張被告（指本件自訴人）前揭行為已違反專利契
    約第一條。應依專利契約第二十八條將專利權益全部讓與原告、第二十九條支付
    五千萬元作為賠償與處罰，為有理由。‧‧‧因被告違約，應將專利權益讓與原
    告已如前述，則原告自得授權遠寶公司銷售，被告無權將專利權授與新品公司、
    保你家公司實施。是原告依契約第二十八條、第二十九條、第三十一條向被告請
    求，尚屬有據，應予准許‧‧又被告違反專利契約第一條，應依專利契約第二十
    八條將專利權益全部讓與原告，詳如前述，自無需再給付任何權利金‧‧」等語
    ，有該案判決書一份在卷可稽（見本院前審四卷第六九、七○頁），依上開各該
    判決之內容以觀，可確定民安公司與自訴人之專利權契約效力仍然存在，及自訴
    人是否仍擁有該些權利，已有疑義；又本案之著作權均係製造、販售瓦斯安全調
    整器所絕對必要，甚或為專利內容之一部分，此從自訴事實即可看出，且依該專
    利契約書開宗明義載「甲乙雙方擬共同設立一股份有限公司，從事國際性專利品
    瓦斯防爆自動控制器系列產品之製造與銷售業務，經甲乙雙方同意訂定‧‧‧」
    ，及第一條關於新型專利（包括中華民國新型專利第一三三九五號及其追加專利
    「瓦斯定時自動關閉總開關連體調整器」、第一七一○三號「瓦斯定時安全自動
    控制器」、第二八五○二號「管路通道超流量自動控制裝置」、第000000
    00號新型專利，及美國發明專利第0000000號、英國發明專利第000
    0000號）獨家實施，第十七條關於工廠產權、生產設備、生產器具盤點，第
    十八條關於應籌組新公司之約定，可知該專利契約不單僅為專利權之出租，實包
    括一切生產系爭瓦斯安全調整器之專利權、著作權、商標權、經營權及相關生產
    設備合併之投資契約，且範圍確實及於新型專利第二八五○二號（見本院前審二
    卷第一三○、一三三頁）；自訴人一再陳稱「民安公司經法院假處分後，原班人
    馬在原地成立遠寶公司繼續侵害伊之權利」云云，足徵遠寶公司實係民安公司之
    替身，民安公司既有權利享用原屬自訴人之專利、著作等權利，則遠寶公司於民
    安公司之授權下，當亦非無權製造、銷售當初自訴人與民安公司合作之瓦斯安全
    調整器，自訴人認民安公司無使用新型專利第二八五○二號之權利，遠寶公司自
    無製造、販賣之合法權源，顯有誤會，足證被告二人非故意侵害如附表編號一至
    二十六所示之自訴人之著作權和專利權權益至明。
　(二)自訴人雖以遠寶公司北區營業處幹部顧霖生、胡宏亮、黃興奇因同類型案件經臺
    灣高等法院以八十三年度上訴字第五九五一號各判處有期徒刑一年六月，現在最
    高法院審理中，且該案判決直指丁○○為共犯，認本件被告二人應涉有本件意圖
    銷售而擅自重製他人著作之常業犯行，惟查：上開顧霖生、胡宏亮、黃興奇涉嫌
    違反著作權法案件固經臺灣高等法院以八十三年度上訴字第五九五一號判決處顧
    霖生、胡宏亮、黃興奇罪刑，惟該案嗣經最高法院以八十七年度臺上字第一八一
    六號撤銷發回，並經臺灣高等法院於八十九年九月三十日以八十七年度上更(一)字
    第二四七號除黃興奇於審理中因死亡，而撤銷原判決，改諭知黃興奇不受理外，
    仍維持顧霖生、胡宏亮二人無罪之判決，而駁回自訴人丙○○之上訴（見本院一
    卷第六七頁背面）。又自訴人以遠寶公司經銷商呂學博、黃清寶、李幸龍、王慈
    滿、侯正雄、林天風、黃泉斗侵害其專利權及各種攝影著作權為由，提出告訴，
    經彰化地院等認定『系爭調整器及控制器外表，無法以外觀認定其為侵害告訴人
    （即自訴人）著作權或專利權之物。遠寶公司又提供相關產品之結構工程圖著作
    權登記簿謄本及專利證書，表示該產品確係該公司所創作，無侵害他人權利，依
    正常交易之觀點，被告等焉有無端懷疑該產品合法性之理由』，判決經銷商無罪
    ，有彰化地院八十五年度訴字第一○二七號判決書、臺灣高等法院高雄分院八十
    五年度上易字第二一五二號判決書可參（見本院前審二卷第二三二、二三六頁）
    。另自訴人以民安公司違反專利租與契約書為由，請求民安公司賠償五百萬元（
    其餘四千五百萬元暫保留），臺北地院於八十一年二月十七日以八十年重訴字第
    七四二號判決自訴人敗訴，臺灣高等法院於八十六年一月二十九日以八十五年重
    上更一字第一二五號判決駁回自訴人之上訴，最高法院於八十六年四月三日以八
    十六年臺上字第一○○○號裁定駁回自訴人第三審之上訴，維持民安公司無違約
    之認定，已如前述。據自訴人所言，其執有最高法院於八十九年四月六日所為許
    革非、民安公司、遠寶公司有罪之確定判決，及臺南高分院於八十三年五月五日
    以八十三年上訴字第三五○號判決經銷商林明在等有罪，但被告方面亦提出多件
    經銷商無罪確定之司法文書供參。且被告二人為遠寶公司職員，未參與公司重大
    決策，因此在被告二人內心及一般常人之理念，通常會認為多數司法機關既認定
    本件產品銷售無問題，其製造生產應無異狀發生，足證被告二人應無本件犯罪故
    意。
　(三)遠寶公司負責人丁○○和參與公司決策之葉耿昌、吳昌錫、尤白玉華等四人對於
    涉嫌侵害自訴人如附表編號一至二十六所示之測漏表、定時器等面板圖形而重製
    並銷售牟利案件，雖經臺灣臺中地方法院檢察署以八十六年度偵字第四四五五、
    九六○三號提起公訴，惟經原審法院以八十八年度訴更字第八八號刑事判決無罪
    ，及本院以九十年度上訴字第六○四號刑事判決駁回自訴人之上訴在案（見本院
    一卷第六二頁），與自訴人自訴被告乙○○、辛○○二人所涉本案為同一犯罪事
    實，遠寶公司負責人丁○○既為無罪之認定，被告二人依丁○○之指示在該公司
    內分任品管或生產課長，分別執行對產品之品管及生產業務，且彼等二人主觀上
    並無任何明知為他人之著作物而重製或販賣侵害他人專利權之製品之故意，已如
    前述。此外，自訴人亦不能舉證，本院復查無其他積極證據足認被告二人有何自
    訴人所指訴之犯行，自尚不能以著作權法第九十四條、第九十一條第一項及專利
    法第一百二十八條所規定之罪相繩。
  (四)綜上，被告二人被訴犯罪尚屬不能證明，原審為被告二人無罪之諭知，經核並無
    不當，自訴人上訴意旨，仍執前詞，指摘原判決不當，為無理由，應予駁回。
四、自訴人於本件辯論終結後，雖具狀謂，本院未調取扣押物，且自訴人有正當理由
    ，請假未到庭，請求再開本件辯論，惟本件辯論期日，自訴人已由其委任之代理
    人己○○到庭行使辯論之訴訟程序，本件之訴訟程序，應無違背法令。被告等並
    不否認有依遠寶公司提供之如附表所示瓦斯防爆調整器設計圖生產成品，已如上
    述，則自訴人所指被告等擅自製造新型專利產品之範圍，已可確認，從而自訴人
    請求調取由原審法院或檢察單位於八十六年間，另案依保全證據程序所扣押之民
    安，遠寶公司所製造之違反專利之產品，已無需要，是自訴人請求再開本件之辯
    論，自無必要，併此明。
五據上論斷，應依刑事訴訟法第三百六十八條，判決如主文。
本案經檢察官戊○○到庭執行職務。
中      華      民      國　    九十一     年     四      月     十 　　日
         臺灣高等法院臺中分院刑事第一庭
                                      審判長法　官　陳　紀　綱
                                      　　　法  官  方  艤  駐
                                      　　　法　官　陳　登　源
右正本證明與原本無異。
「自訴人得上訴」
如不服本判決應於收受送達後十日內向本院提出上訴書狀，其未敘述上訴之理由者並
得於提起上訴後十日內向本院補提理由書（均須按他造當事人之人數附繕本）。
　　　　　　　　　　　　　　　　　　　　　　書記官　林　桂　鳳
中      華      民      國　    九十一     年     四      月    十一　　日
                                                                        Ｒ
附表：
┌─┬───────┬─────┬────┬────┬────────┐
│編│著  作  名  稱│著作權類別│生 效 日│核 准 日│著作權權利範圍  │
│號│              │          │年    限│登記號碼│                │
├─┼───────┼─────┼────┼────┼────────┤
│１│瓦斯定時自動關│科技工程設│71.12.18│81.07.16│                │
│  │閉防爆裝置控制│計圖（圖形│終身（三│台內著字│                │
│　│器之定時器之固│著作）    │十年以上│第117300│                │
│  │定設計及其動力│          │）      │號      │                │
│  │傳動裝置      │          │        │        │                │
├─┼───────┼─────┼────┼────┼────────┤
│２│瓦斯定時自動關│科技工程設│71.12.18│81.07.16│                │
│  │閉防爆裝置控制│計圖（圖形│終身（三│台內著字│                │
│  │器５０５型本體│著作）    │十年以上│第116693│                │
│  │工程設計圖    │          │）      │號      │                │
├─┼───────┼─────┼────┼────┼────────┤
│３│能轉變左右移動│科技工程設│65.05.07│81.06.29│                │
│  │為上下移動之定│計圖（圖形│終身（三│台內著字│                │
│  │時特殊傳動板設│著作）    │十年以上│第116740│     │
│  │計圖          │          │）      │號      │                │
├─┼───────┼─────┼────┼────┼────────┤
│４│瓦斯防爆器超流│科技工程設│71.12.18│81.07.16│                │
│  │控制閥及解除按│計圖（圖形│終身（三│台內著字│                │
│  │鈕裝置        │著作）    │十年以上│第117298│                │
│  │              │          │）      │號      │                │
├─┼───────┼─────┼────┼────┼────────┤
│５│５０５型瓦斯防│科技工程設│71.12.18│81.10.22│                │
│  │爆器          │計圖（圖形│        │台內著字│                │
│  │              │著作）    │        │第812033│                │
│  │              │          │        │3 號    │                │
├─┼───────┼─────┼────┼────┼────────┤
│６│可調式瓦斯管路│科技工程設│73.12.14│81.10.28│                │
│  │通道超流量自動│計圖（圖形│        │台內著字│                │
│  │控制裝置工程設│著作）    │        │第812033│                │
│  │計圖          │          │        │2 號    │                │
├─┼───────┼─────┼────┼────┼────────┤
│７│面板圖形（三）│圖形著作  │74.03.10│81.07.13│                │
│  │              │          │終身（三│台內著字│                │
│  │              │          │十年以上│第117275│                │
│  │              │          │）      │號      │                │
├─┼───────┼─────┼────┼────┼────────┤
│８│面板圖形（二）│圖形著作  │74.03.10│81.07.13│                │
│  │              │          │終身（三│台內著字│                │
│  │              │          │十年以上│第117274│                │
│  │              │          │）      │號      │                │
├─┼───────┼─────┼────┼────┼────────┤
│９│面板圖形（一）│圖形著作  │74.03.10│81.07.13│                │
│  │              │          │終身（三│台內著字│                │
│  │              │          │十年以上│第117273│                │
│  │              │          │）      │號      │                │
├─┼───────┼─────┼────┼────┼────────┤
│０│紐約發明金牌獎│攝影著作  │75.09.03│81.05.29│                │
│１│              │          │民國一○│台內著字│                │
│  │              │          │五年九月│第115161│                │
│  │              │          │三日屆滿│號      │                │
├─┼───────┼─────┼────┼────┼────────┤
│１│國父金牌獎    │攝影著作  │74.03.10│82.06.25│                │
│１│              │          │民國一○│台內著字│                │
│  │              │          │四年三月│第20876 │                │
│  │              │          │十日屆滿│號      │                │
├─┼───────┼─────┼────┼────┼────────┤
│２│瑞士發明金牌獎│攝影著作  │72.01.28│81.05.29│                │
│１│              │          │民國一○│台內著字│                │
│  │              │          │二年一月│第115158│                │
│  │              │          │二十八日│號      │                │
│  │              │          │屆滿    │        │                │
├─┼───────┼─────┼────┼────┼────────┤
│３│比利時發明金牌│攝影著作  │72.02.02│81.05.29│                │
│１│獎            │          │民國一○│台內著字│                │
│  │              │          │二年二月│第115159│                │
│  │              │          │二日屆滿│號      │                │
├─┼───────┼─────┼────┼────┼────────┤
│４│瓦斯防爆器之定│圖形著作  │74.03.10│83.08.11│                │
│１│時器面板工程設│          │終身（三│台內著字│                │
│  │計圖（一）   │          │十年以上│第838355│                │
│  │              │          │）      │7 號    │                │
├─┼───────┼─────┼────┼────┼────────┤
│５│瓦斯防爆器之定│圖形著作  │74.03.10│83.06.29│                │
│１│時器面板工程設│          │終身（三│台內著字│                │
│  │計圖（二）    │          │十年以上│第831294│                │
│  │              │          │）      │9 號    │                │
├─┼───────┼─────┼────┼────┼────────┤
│６│瓦斯防爆器之瓦│圖形著作  │74.03.10│83.06.29│                │
│１│斯存量指示及測│          │終身（三│台內著字│                │
│  │漏錶面板設計圖│          │十年以上│第831294│                │
│  │（一）        │          │）      │9 號    │                │
├─┼───────┼─────┼────┼────┼────────┤
│７│瓦斯防爆器之瓦│圖形著作  │74.03.10│83.06.29│                │
│１│斯存量指示及測│          │終身（三│台內著字│                │
│  │漏錶面板設計圖│          │十年以上│第831294│                │
│  │（二）        │          │）      │9 號    │                │
├─┼───────┼─────┼────┼────┼────────┤
│８│瓦斯測漏錶銘板│圖形著作  │74.03.10│83.06.27│                │
│１│圖形          │          │終身（三│台內著字│                │
│  │              │          │十年以上│第831375│                │
│  │              │          │）      │9 號    │                │
├─┼───────┼─────┼────┼────┼────────┤
│９│縱容瓦斯六漏說│文字著作  │74.08.08│縱無登記│                │
│１│明圖          │          │終身（三│亦享有著│                │
│  │              │          │十年以上│作權    │                │
│  │              │          │）      │        │                │
├─┼───────┼─────┼────┼────┼────────┤
│０│瓦斯炸傷容貌之│攝影著作  │75.04.24│同右（享│                │
│２│警惕          │          │民國一○│有著作權│                │
│  │              │          │五年四月│）      │                │
│  │              │          │二十三日│        │                │
│  │              │          │屆滿    │        │                │
├─┼───────┼─────┼────┼────┼────────┤
│１│瓦斯專用定時開│科技工程設│71.12.18│81.10.22│                │
│２│關免螺固Ｕ字型│計圖（圖形│終身（三│台內著字│                │
│  │上部固定板    │著作）    │十年以上│第812033│                │
│  │              │          │）      │3 號    │                │
├─┼───────┼─────┼────┼────┼────────┤
│２│瓦斯順流閥長方│科技工程設│71.12.18│81.10.22│                │
│２│型三孔固定板  │計圖（圖形│終身（三│台內著字│                │
│  │              │著作）    │十年以上│第812033│               │
│  │              │          │）      │3 號    │                │
├─┼───────┼─────┼────┼────┼────────┤
│３│瓦斯定時開關防│科技工程設│71.12.18│81.10.22│                │
│２│水設計旋轉透明│計圖（圖形│終身（三│台內著字│                │
│  │外蓋          │著作）    │十年以上│第812033│                │
│  │              │          │）      │3 號    │                │
├─┼───────┼─────┼────┼────┼────────┤
│４│瓦斯防爆器５０│科技工程設│71.12.18│81.10.22│                │
│２│５型本體調壓用│計圖（圖形│終身（三│台內著字│                │
│  │特製下蓋      │著作）    │十年以上│第812033│                │
│  │              │          │）      │3 號    │                │
├─┼───────┼─────┼────┼────┼────────┤
│５│瓦斯防爆器５０│科技工程設│71.12.18│81.10.22│                │
│２│５型上下控制室│計圖（圖形│終身（三│台內著字│                │
│  │防漏膜片      │著作）    │十年以上│第812033│                │
│  │              │          │）      │3 號    │                │
├─┼───────┼─────┼────┼────┼────────┤
│６│瓦斯防爆器兩用│科技工程設│71.12.18│81.10.22│                │
│２│免螺固調壓兼防│計圖（圖形│終身（三│台內著字│                │
│  │漏特製膜片    │著作）    │十年以上│第812033│                │
│  │              │          │）      │3 號    │                │
└─┴───────┴─────┴────┴────┴────────┘
                                                                    Ｒ
